【裁判字號】    91,訴,6569
【裁判日期】    921128
【裁判案由】    損害賠償
【裁判全文】
臺灣臺北地方法院民事判決                        九十一年度訴字第六五六九號
    原      告  丙○○
    訴訟代理人  鍾元珧律師
    被      告  寅○○
                庚○○
                壬○○
                癸○○
                丑○○
                刑啟武
右當事人間請求損害賠償事件，本院於民國九十二年十一月十四日言詞辯論終結，判
決如左：
    主  文
原告之訴及假執行之聲請均駁回。
訴訟費用由原告負擔。
    事  實
甲、原告方面：
一、聲明：
（一）被告應連帶給付原告新臺幣（下同）一百萬元，及自起訴狀繕本送達之翌日起
      至清償日止，按年息百分之五計算之利息。
（二）被告應連帶負擔費用，將附表之道歉聲明以十六號字體、高七點五、寬三十五
      點五之篇幅，刊登於中國時報全國版乙日。
（三）願供擔保請准宣告假執行。
二、陳述略稱：
（一）被告寅○○原為臺北市文山區武功國民小學（下稱武功國小）校長，與被告庚○○、壬○○、丑○○及刑啟武均為武功國小教師評審委員會（下稱武功國小
      教評會）委員，被告癸○○則為該校人事組長。原告自民國八十九年八月一日
      即八十九學年度起，擔任該校總務主任，然被告寅○○代表武功國小，於九十
      年五月二十日發函原告，表示原告經教評會決議九十學年度不予續聘，該校教
      評會亦於同年月三十一日發函原告，說明原告因教學不力及不能勝任工作，符
      合教師法第十四條第一項第八款情形，經該會決議通過不續聘等語，惟細查該
      函所附原告服務情形說明（下稱系爭附件），其中「貳、擅自專斷自作主張，
      未能將學校經費做最妥善之運用：１... 接掌總務處以來已擅自更換多家廠商
      ，且對原有廠商態度惡劣，再三刁難。２... 將木櫃裝設於總務處內，顯然有
      偽造文書及濫用經費之嫌。３武功國小家長會設置辦法，未經家長會開會決議
      ，擅自更改，偽造文書。」之部分，所述均與事實不符，原告縱使依職權更換
      供應廠商，均係為學校及學生謀求最大利益，並非恣意而為，而系爭木櫃裝設
      於總務處內，亦不違反當初採買目的，任意指控原告涉嫌犯罪，實對原告名譽
      造成極大損害，且該校家長會設置辦法亦經依法召開家長會會員代表大會決議
      通過，並無偽造文書之情。
（二）被告寅○○、庚○○、壬○○、丑○○及刑啟武五人，於擔任武功國小教評會
      委員執行決議教師續聘與否之職務時，共同惡意捏造不實之系爭附件並散布之
      而使該校教師周知，又進而以此對原告作出不續聘之處分，被告癸○○明知系
      爭附件所述事項非真，在別無具體事證下仍執意將該校教評會決議連同系爭附
      件報送臺北市政府教育局以散布之，均嚴重損及原告名譽，致原告受有莫大精
      神痛苦，爰依民法第一百八十四條、第一百八十五條及第一百九十五條之侵權
      行為法律關係，請求被告連帶給付如聲明第一項所示之慰撫金並加計法定遲延
      利息，及請求被告連帶負擔費用刊登如附表所示之道歉啟事。
（三）對被告抗辯之陳述：
  １、被告寅○○、庚○○、壬○○、丑○○、刑啟武五人自承系爭附件為彙整武功
      國小同仁意見而來，足證其等承認該附件係由其五人於教評會中所提出。
  ２、武功國小教評會於八十九學年度下學期第四次及第六次會議中，已因無法提出
      原告教學不力或不能勝任工作之具體事證而未作出解聘原告之決議，然該會第
      八次決議仍憑系爭附件所述不實之內容解聘原告，經函報臺北市政府教育局使
      武功國小教師及主管機關皆知後，該局即以「... 僅以教評會記錄實無法據以
      認為『不續聘』之合理性與正當性，故請另案檢齊相關資料一併報局核辦。」
      等語函覆，該會始在第十次會議中決議續聘原告，足證被告六人確有共同散布
      不實事項損害原告名譽之共同侵權行為。
  ３、原告於八十九學年度應臺北市政府教育局要求，預先擬妥武功國小家長會組織
      章程草案，於八十九年十月四日家長會會議當天提出討論，家長會委員僅對第
      五條有意見而就該條予以討論並作小幅修正，其他條文則無異議即決議通過，
      並檢送被告寅○○及訴外人王大鈞即家長會會長確認無誤後送臺北市政府教育
      局核備，一切依法辦理，並無擅自更改第十條而未經家長會決議通過之情。
三、證據：提出武功國小九十年五月二十日北市武國人字第０九一三０二０八二００
    號函、黏貼憑證用紙、八十九年十二月二十一日請購單、八十九學年度家長會員
    代表大會之開會通知單、出席簽到表及會議記錄、總務處八十九年十月十日簽、
    八十九年十月三十日北市武功小總字第０六四六號函、八十八學年度學生家長會
    組織章程、武功國小教評會九十年五月三十一日北市武國教評會字第九０００一
    號函及系爭附件、九十年六月二十七日武國教評字第九０００二號函、臺北市政
    府教育局八十九年九月十五日北市教三字第八九二六一五九九００號函、九十年
    六月七日北市教人字第九０二四一０七五００號函、採購一覽表等影本各一件為
    證，並聲請訊問證人丁○○、乙○○、甲○○、卯○○、己○○、辛○○、戊○○、子○○及調閱武功國小教評會八十九學年度下學期第四、六次會議記錄。
乙、被告方面：
壹、被告寅○○、庚○○、壬○○、丑○○、刑啟武方面：
一、聲明：如主文所示。
二、被告寅○○未於最後言詞辯論期日到場，然依其前次到庭及具狀所為之陳述與被
    告庚○○、壬○○、丑○○、刑啟武同，均略如下：
（一）被告丑○○係武功國小教師，但從未擔任資料組長。該校教評會委員共十五人
      ，除校長、家長會及教師會代表為當然委員外，其餘委員均由本校全體教師推
      舉或票選產生，非僅其五人即可組成教評會。
（二）武功國小教評會委員十五人係以全體出席、不記名投票之方式通過原告之不續
      聘案，為依法執行公務之行為，非其五人可自行決定。
（三）武功國小教評會亦已重新決議於九十學年度續聘原告一年，並於九十年六月二
      十七日發函通知原告，未影響或中斷原告於該校之任教資格，而系爭附件乃彙
      整全校教師及行政同仁之反應而來，非其五人擅自虛構，且僅在該會會議中討
      論，並未於會後散布會中討論內容及資料，原告名譽實無從受損。
（四）武功國小學生家長會組織章程第十條於八十八年以前均規定總務主任兼任家長
      會秘書，但八十九年度章程第十條有所變動，又未在家長會中提出討論，顯係
      原告自行修改。
三、證據：提出武功國小八十九學年度第二學期畢業旅行檢討會簽到單、教職員出勤
    簽到（退）簿、校外教學活動申請表、九十學年度九十年十一月二十一日北市武
    國總字第一四六四號函及其附件、八十八學年度學生家長會組織章程、名冊及會
    議記錄、武功國小教評會九十年六月二十七日武國教評字第九０００二號函、八
    十九學年度委員名單、臺北市政府教育局九十年三月二十二日北市教七字第九０
    二二一０六六００號函、八十九年十月三十一日北市教三字第八九二七五五二一
    六０號函及其附件影本各一件為證，並聲請訊問證人王大鈞。
貳、被告癸○○方面：
一、聲明：如主文所示。
二、陳述略稱：
（一）其於九十年五月二十三日至六月六日僅係暫代武功國小人事管理員之職務，其
      具公務員任用資格，但非教師，故並非該校教評會之委員，僅能依高級中等以
      下學校教師評審委員會設置辦法第十一條「本會之行政工作，由學校人事單位
      主辦，... 人事單位並就審（議）案件會同相關單位，依據有關法令研提參考
      意見，開會時並應列席」之規定於教評會上列席，並無決議權。
（二）武功國小教評會已於九十年五月二十一日通過決議不續聘原告，其因未到職而
      未於該次會議列席及提供參考意見，嗣後又因前揭辦法規定由人事單位辦理教
      評會之行政工作，故其僅能依法將教評會決議記錄及相關資料陳報臺北市政府
      教育局，且該等資料均已依臺北市政府文書處理實施要點規定予以保密，原告
      名譽並未因其所為陳報作業而受到任何損害。
三、證據：提出武功國小離職證明書存根、武功國小教評會九十年六月二十七日武國
    教評字第九０００二號函、臺北市政府教育局九十年六月七日北市教人字第九０
    二四一０七五００號函、臺北市政府人事處九十年七月十六日北市人壹字第九０
    二０五八五七００號令、銓敘部九十年七月十九日九十管一字第二０五０九六０
    號函及原告應聘書等影本各一件為證。
丙、本院依職權調閱武功國小教評會八十九學年度下學期第八次會議記錄。
    理  由
一、本件被告寅○○未於最後言詞辯論期日到場，查無民事訴訟法第三百八十六條所
    列各款情形，爰依原告聲請，由其一造辯論而為判決。
二、原告起訴主張：被告寅○○原為武功國小校長，與被告庚○○、壬○○、丑○○
    及刑啟武均為該校教評會委員，被告癸○○則為該校人事組長。原告自八十九學
    年度起，擔任該校總務主任，然被告寅○○於九十年五月二十日代表該校發函原
    告，告知教評會所為九十學年度不予續聘之決議，該校教評會亦於同年月三十一
    日發函原告，說明原告因符合教師法第十四條第一項第八款教學不力及不能勝任
    工作之要件，經該會決議通過不續聘等語，惟細查該函中系爭附件「貳、擅自專
    斷自作主張，未能將學校經費做最妥善之運用：１... 接掌總務處以來已擅自更
    換多家廠商，且對原有廠商態度惡劣，再三刁難。２... 將木櫃裝設於總務處內
    ，顯然有偽造文書及濫用經費之嫌。３武功國小家長會設置辦法，未經家長會開
    會決議，擅自更改，偽造文書。」云云，所述均與事實不符，原告依職權決定供
    應廠商非恣意而為，均係求學校及學生之最大利益，而系爭木櫃裝設於總務處內
    ，亦不違反當初採買目的，更無涉嫌偽造文書可言，且該校家長會設置辦法亦經
    依法召開家長會會員代表大會決議通過，非原告自行偽造文書，是被告寅○○、
    庚○○、壬○○、丑○○及刑啟武五人，利用擔任武功國小教評會委員職務之便
    ，共同惡意捏造不實之系爭附件並散布而使該校教師周知，又進而以此對原告作
    出不續聘之處分，被告癸○○亦明知前揭事項非真，在別無具體事證下仍執意將
    該校教評會決議連同系爭附件報送臺北市政府教育局以散布而使主管機關知悉，
    均嚴重貶損原告名譽，致原告受有莫大精神痛苦，爰依民法第一百八十四條、第
    一百八十五條及第一百九十五條侵權行為之法律關係，請求被告連帶給付原告一
    百萬元，及加計自起訴狀繕本送達之翌日起算之法定遲延利息，並連帶負擔費用
    ，將附件之道歉聲明以十六號字體、高七點五、寬三十五點五之篇幅，刊登於中
    國時報全國版乙日等語。
三、被告寅○○、庚○○、壬○○、丑○○、刑啟武五人辯稱：被告丑○○係武功國
    小教師，但從未擔任資料組長，該校教評會委員共十五人，除校長、家長會及教
    師會代表為當然委員外，其餘委員均由本校全體教師推舉或票選產生，而且係以
    全體出席、不記名投票之方式通過原告之不續聘案，非其五人即可組成教評會並
    決議解聘原告，其五人僅依法執行公務而已；況該會亦已重新決議於九十學年度
    續聘原告一年並發函通知原告，未影響原告於該校之任教，而系爭附件乃彙整全
    校教師及行政同仁之反應而來，非其五人擅自虛構，且僅在該會會議中討論，並
    未於會後散布，原告名譽實無從受損；又武功國小學生家長會組織章程第十條於
    八十八年以前均規定總務主任兼任家長會秘書，但八十九年度章程第十條有所變
    動，又未在家長會中提出討論，顯係原告自行修改等語。被告癸○○則以：伊於
    九十年五月二十三日至六月六日僅係暫代武功國小人事管理員之職務，其非該校
    教評會之委員，僅能依高級中等以下學校教師評審委員會設置辦法第十一條之規
    定，於教評會上列席；而該校教評會早於同年五月二十一日即通過決議不續聘原
    告，當時其尚未到職，嗣後僅依前揭辦法及臺北市政府文書處理實施要點之規定
    ，將教評會決議記錄及相關資料以密件陳報臺北市政府教育局，原告名譽並未因
    此受到任何損害等語，資為抗辯。
四、查原告主張被告寅○○原為武功國小校長，與被告庚○○、壬○○、刑啟武、丑
    ○○均為該校教評會委員，被告癸○○則為該校人事組長；原告自八十九學年度
    起，擔任該校總務主任，被告寅○○於九十年五月二十日代表該校發函原告，告
    知教評會所為九十學年度不予續聘之決議，該校教評會亦於同年月三十一日發函
    原告，說明原告因符合教師法第十四條第一項第八款教學不力及不能勝任工作之
    要件，經該會以全體出席、不記名投票之方式決議通過不續聘，並附有系爭附件
    ，其上記載「貳、擅自專斷自作主張，未能將學校經費做最妥善之運用：１...
    接掌總務處以來已擅自更換多家廠商，且對原有廠商態度惡劣，再三刁難。２..
    . 將木櫃裝設於總務處內，顯然有偽造文書及濫用經費之嫌。３武功國小家長會
    美未參與上開教評會，僅將該教評會決議連同系爭附件陳報臺北市政府教育局等
    情，為兩造所不爭執，且有武功國小九十年五月二十日北市武國人字第０九一三
    ０二０八二００號函、武功國小教評會八十九學年度下學期第四、六、八次會議
    記錄、九十年五月三十一日北市武國教評會字第九０００一號函及系爭附件、臺
    北市政府教育局九十年六月七日北市教人字第九０二四一０七五００號函、臺北
    市政府人事處九十年七月十六日北市人壹字第九０二０五八五七００號令等影本
    各一件在卷可稽，堪信為真實。
五、按因故意或過失，不法侵害他人之權利者，負損害賠償責任。又數人共同不法侵
    害他人之權利者，連帶負損害賠償責任。再不法侵害他人之身體、健康、名譽、
    自由、信用、隱私、貞操，或不法侵害其他人格法益而情節重大者，被害人雖非
    財產上之損害，亦得請求賠償相當之金額。其名譽被侵害者，並得請求回復名譽
    之適當處分，民法第一百八十四條第一項前段、第一百八十五條第一項前段及第
    一百九十五條第一項分別定有明文。次按民事訴訟如係由原告主張權利者，應先
    由原告負舉證之責，若原告先不能舉證，以證實自己主張之事實為真實，則被告
    就其抗辯事實即令不能舉證，或其所舉證據尚有疵累，亦應駁回原告之請求，最
    高法院十七年上字第九一七號判例可資參照。本件原告依侵權行為法則主張被告
    六人共同不法侵害其名譽，依前述判例意旨，即應由原告先就其名譽權受何損害
    及被告六人有何故意或過失之不法侵害行為負舉證之責。經查：
（一）原告雖曾於九十年五月三十一日被訴外人武功國小教評會函知九十學年度不予
      續聘，已如前述，惟該決議經函報臺北市政府教育局核備時，該局以此決議就
      原告該當教師法第十四條第一項第八款「教學不力」或「不能勝任工作」之情
      形陳述不明，且相關具體事實資料不足等理由，要求該校教評會補正相關資料
      ，後該教評會隨即於同年六月二十七日重新對原告作成九十學年度續聘一年之
      決議，此有教育局九十年六月七日北市教人字第九０二四一０七五００號函及
      武功國小教評會九十年六月二十七日武國教評字第九０００二號函在卷可稽。
      按學校教師評審委員會依第十四條規定作成教師解聘、停聘或不續聘之決議後
      ，學校應自決議作成之日起十日內報請主管教育行政機關核准，並同時以書面
      附理由通知當事人。教師解聘、停聘或不續聘案於主管教育行政機關核准前，
      其聘約期限屆滿者，學校應予暫時繼續聘任，教師法第十四條之一定有明文。
      則前揭教評會不予續聘之決議因尚未經臺北市政府教育局核准，解聘之法定程
      序尚未完成，不發生使原告解聘之法律效果，而該教評會隨後亦已重新決議續
      聘，故原告於武功國小任職之資格並未因此中斷或受影響，難謂前揭教評會不
      予續聘之決議已使原告因系爭附件所述內容而不能續留該校任教以致其社會上
      之個人評價受有貶損。
（二）次查，證人丁○○即臺北市政府教育局秘書於本院審理時到庭結證稱：因為其
      認識原告，原告就把被決議解聘之情形跟其反應，其之所以知道原告被解聘的
      事情是原告自己告知的，關於原告遭解聘的理由中偽造文書之部分，原告有拿
      資料予其，原告跟其說過之後，其才去秘書室了解情形等語（見本院九十二年
      十月十四日言詞辯論筆錄），是證人丁○○知悉原告曾被決議解聘係因原告自
      行告知所致，與被告六人之行為尚無因果關係。另證人甲○○即武功國小教評
      會委員雖曾到庭證述：伊有參加九十年五月二十一日決議解聘原告之教評會，
      當時所陳述的情形伊不是很清楚，可能教務主任即被告庚○○那邊提出一部份
      資料供委員參考，伊不記得資料內容如何，但有一件是原告請假的問題，伊簽
      名在會議記錄上面不表示贊同決議，在會中也有人說是否等事實資料明確再作
      表決等語；證人己○○證稱：有在該會議中說明系爭附件中做櫃子的部分不可
      能是原告決定的，請大家三思等語；證人辛○○證述：在開會前偶而會聽到其
      他老師討論原告的事情，其他部分則不干涉過問等語；證人卯○○、戊○○及
      子○○則稱與證人甲○○所言相同（以上均見本院九十二年十月十四日言詞辯
      論筆錄）。衡諸上開證人之證言可知，系爭附件係經所有教評會成員所討論議
      決，非被告寅○○、壬○○、丑○○、刑啟武、庚○○五人所能單獨決定，被
      告寅○○、壬○○、丑○○、刑啟武、庚○○本於教評會委員之身分在該次會
      議中列席、討論並參與不記名投票表決，並無任何共同侵害原告名譽之行為可
      言；另前述證人等雖曾證述被告庚○○於會中有提出一部份參考資料，惟證人
      辛○○已證述開會前有其他老師討論原告的事情，而原告復無法舉證其主張名
      譽受侵害之系爭附件「貳」之部分均為被告庚○○之個人意見，更何況系爭附
      件所述更換廠商、經費運用及更改家長會設置管理辦法條款等事項亦與被告庚○○時任教務主任之職掌無直接關連，則被告庚○○辯稱該附件係彙整學校同
      仁之反應而來一詞非無所本，若有其他同仁就系爭附件「貳」所述內容向其反
      應，其亦無刻意予以省略之義務，從而，縱使被告庚○○提出參考資料於教評
      會中供委員討論，亦僅係轉述其他學校同仁之意見，不代表其個人故意虛構系
      爭附件「貳」之部分，實不能因此即認其有侵害原告名譽之行為。
（三）按高級中等以下學校教師之聘任，分初聘、續聘及長期聘任，除依師資培育法
      第十三條第二項或第二十條規定分發者外，應經教師評審委員會審查通過後由
      校長聘任之。前項教師評審委員會之組成，應包含教師代表、學校行政人員代
      表及家長會代表一人。其中未兼行政或董事之教師代表不得少於總額二分之一
      ；其設置辦法，由教育部定之，教師法第十一條第一、二項定有明文。又教育
      部依前開規定訂頒之高級中等以下學校教師評審委員會設置辦法第七條第二款
      規定，本會之決議，除有下列情形之一者外，以委員二分之一以上之出席，出
      席委員半數以上之同意行之；可否同數時，取決於主席：二、審議本法（即教
      師法）第十四條第一項第六款、第八款事項，應有全體委員三分之二以上之出
      席，出席委員半數以上之通過。是高級中等以下學校教師評審委員會關於教師
      解聘審議之權限，係屬法律在特定範圍內授予公權力之行使，其委員依上開規
      定作成決議，為行使權利之正當行為，得以阻卻其違法性，不構成民法上之侵
      權行為（最高法院八十二年度臺上字第一八五二號判決亦同此意旨）。查被告
      寅○○、庚○○、壬○○、丑○○、刑啟武五人，與證人甲○○等共十五人共
      同組成武功國小教評會，全體進行不記名投票，以十票對五票之結果決議不續
      聘原告等情，業如前述，並有該會八十九學年度下學期第八次會議記錄在卷為
      憑；經核，該會議之進行程序、委員出席與決議通過成數等均與前揭法令規定
      相符，則被告寅○○等五人於該會議中所為決議及與此直接相關之討論、發言
      行為，均係本於教評會委員身分所為之權限內行為，尚非不法之侵權行為。
（四）又查，武功國小學生家長會第八十九學年度之組織章程第十條規定內容雖與第
      八十八學年度不一致，有該會第八十八及八十九學年度組織章程附卷供參，證
      人王大鈞即該校八十九年間家長會長亦到庭證稱：其印象中該條沒有討論，有
      提案討論的話會有會議記錄，其沒有把握該組織章程確實已經附在開會通知單
      上，如果有附並提會討論變更部分就足夠，其事後並未親自檢閱會議記錄是否
      妥適無誤等語（見本院九十二年四月一日言詞辯論筆錄）；然卷附審議前揭第
      八十九學年度章程之家長會會員代表大會會議記錄第十三點明確記載組織章程
      已附在開會通知單內，會員對第五條以外之部分無其他異議並予以通過等節，
      該會議記錄亦經被告寅○○及證人王大鈞檢閱無誤，此有該校總務處八十九年
      十月十日簽及八十九年十月三十日北市武功小總字第０六四六號函在卷為憑，
      堪信該記錄為真正，則被告寅○○、庚○○、壬○○、丑○○、刑啟武五人辯
      稱前揭章程條款係被告自行修改之詞並不足採，惟此仍無礙於該五人係本於教
      評會委員之法定職權，討論上開章程變更之合法性，並與其他委員共同作成解
      聘原告決議之事實，縱就該問題認知有誤，且記載於系爭附件，亦因其等係本
      於教評會委員職權所為，而得阻卻其違法性。
（五）末按前揭高級中等以下學校教師評審委員會設置辦法第十一條前段亦規定，本
      會之行政工作，由學校人事單位主辦。查被告癸○○為武功國小人事管理員一
      事已如前述，則其自有義務將該校教評會所為決議及相關資料依上開法令陳報
      臺北市政府教育局核准，其並無實質審查該決議及相關資料是否合法妥當之權
      ，況且，原告亦無法舉證其就陳報作業有故意或過失洩漏相關資料予主管機關
      以外之人而損及其名譽之情，則揆諸前揭說明，被告癸○○依法所為之行政作
      業亦非不法侵害原告名譽之侵權行為。
六、綜上所述，原告主張被告寅○○、庚○○、壬○○、丑○○、刑啟武及癸○○共
    同故意於武功國小教評會及其後之陳報作業中散布系爭附件並決議將其解聘，侵
    害其名譽權，因被告六人所為乃依法行使公權力及執行法定職務之行為，尚非不
    法侵害原告權利，且原告於該校之任教資格亦未受影響，其亦無法舉證證明其名
    譽權受有其他侵害，故其依民法第一百八十四條、第一百八十五條及第一百九十
    五條侵權行為之法律關係，請求被告連帶給付原告一百萬元，及加計自起訴狀繕
    本送達之翌日起算之法定遲延利息，並連帶負擔費用，將附件之道歉聲明以十六
    號字體、高七點五、寬三十五點五之篇幅，刊登於中國時報全國版乙日，為無理
    由，應予駁回。原告之訴既經駁回，其假執行之聲請失所附麗，應併予駁回。
七、本件事證已臻明確，兩造其餘攻擊、防禦方法及所提證據，經審酌與判決結果無
    影響，爰不一一贅述，附此敘明。
八、據上論結，本件原告之訴為無理由，依民事訴訟法第三百八十五條第一項前段、
    第七十八條，判決如主文。
中      華      民      國    九十二    年    十一      月    二十八    日
                  臺灣臺北地方法院民事第六庭法      官  詹駿鴻
正本係照原本作成
如對本判決上訴，須於判決送達後廿日內向本院提出上訴狀
中      華      民      國    九十二    年    十二      月      一      日
                                            書  記  官  官碧玲


司法院資訊處製作；財團法人民間司法改革基金會備份。
